【裁判字號】    92,上易,910
【裁判日期】    921202
【裁判案由】    竊盜
【裁判全文】
臺灣高等法院臺南分院刑事判決    九十二年度上易字第九一號  Ａ
      上  訴  人  台灣台南地方法院檢察署檢察官
      被      告  甲  ○  ○
右上訴人因被告竊盜案件，不服臺灣台南地方法院九十二年度易字第二六三號中華民
國九十二年八月十八日第一審判決（起訴案號：臺灣台南地方法院檢察署九十二年度
營偵字第一五九號），提起上訴，本院判決如左：
      主      文
上訴駁回。
      理      由
一、公訴意旨略以：被告甲○○因知悉其友人乙○○欲前往大陸探親，而兌換有美金
    八千五百元，竟基於為自己不法所有之意圖，於民國九十一年二月三日下午五時
    四十分許，前往台南縣白河鎮秀祐里下秀祐四九號即友人乙○○住處，趁乙○○
    進入廚房切水果不注意之際，竊取乙○○所有放置在客廳桌上，以煙灰缸壓住之
    美金八千五百元，旋即匆忙離去，因認被告甲○○涉有刑法第三百二十條第一項
    之竊盜罪等情。
二、查公訴人認被告甲○○涉犯右開罪嫌，無非以：被告所為竊盜犯行業經告訴人指
    訴歷歷，且告訴人遭竊後旋即將遭竊之事實及過程告知友人牟志寬及告訴人與被
    告係朋友關係，衡情並無故意攀誣之理為其依據。
三、訊據被告甲○○固坦承於九十一年二月三日下午五時四十分許，至台南縣白河鎮
    秀祐里下秀祐四九號告訴人住處之事實，唯堅決否認有竊盜犯行，辯稱：我沒有
    偷告訴人的錢等語。
四、按犯罪事實，應依證據認定之，無證據不得推定其犯罪事實。又不能證明被告犯
    罪者，應諭知無罪之判決，刑事訴訟法第一百五十四條、第三百零一條第一項分
    別定有明文。次按在訴訟上用以證明事實之證據，須於通常一般之人均不致於有
    所懷疑，而得確信其為真實之程度者，始得據以為有罪之認定，倘其證明尚未達
    到此一程度，而有合理之懷疑性存在，致使無從為有罪之確信時，即應為無罪之
    判決（最高法院七十六年台上字第四九八六號判例意旨參照）。
五、經查：本件公訴人所指被告犯竊盜罪之事實，僅有告訴人一人之指訴，並無其他
    證據足以證明被告確有前揭竊盜之犯行。又告訴人發覺金錢遺失後，雖即將前揭
    事實告知證人牟志寬，並經證人牟志寬到庭結證屬實，然告訴人與證人均未親眼
    目睹被告竊盜其錢財之犯行，告訴人所告知證人者，不過為告訴人之臆測，尚不
    足以證明告訴人確有錢財失竊，亦不足以證明被告即有竊盜之犯行。次查：告訴
    人雖又指稱：被告於九十一年七月間，曾以機車搭載友人彭富善，至證人牟志寬
    家中後，被告獨自轉回告訴人家中，向告訴人坦承：錢是我偷的，我已經用掉了
    ，我沒有錢還你，你告我也沒用等情，並經證人牟志寬於九十二年三月十八日原
    審法院調查中證稱：被告於七月中確曾以機車搭載彭富善至我家等語。然查：證
    人未親眼目賭被告當日騎乘機車返回告訴人家中，亦未親耳聽聞被告向告訴人坦
    承竊取金錢之情事，且被告亦堅決否認曾向被告坦承竊取其金錢等語，而告訴人
    於當日原審法院調查中亦陳稱：並沒有其他的人聽到等語，依此僅得認定被告於
    九十一年七月間，被告確曾以機車搭載友人彭富善至證人牟志寬家中，惟尚難認
    定被告曾獨自返回告訴人家中，向告訴人坦承其竊取告訴人之金錢。綜上所述，
    縱認告訴人與被告間為多年好友，告訴人故意攀誣被告之可能性極低，然並無積
    極證據足資證明被告確有前揭公訴人所竊盜犯行。本件依檢察官所舉之事證，只
    能得出被告甲○○有涉犯竊盜罪之嫌疑，尚無其他積極確切之證據足以證明被告
    有何如公訴人所指竊盜之犯行，即屬不能證明被告甲○○犯罪。
六、原審因認被告無罪，核無不合，上訴人即檢察官以：「被害人失竊時，僅被告一
    人在場，被害人又立即將失竊過程告訴友人牟志寬，且竊盜罪性質上本具隱密性
    ，通常無當場目睹之人，原判決以無目睹證人，諭知被告無罪，與經驗法則有違
    ，認被告仍係觸犯竊盜罪」等情，依本件案情，不可否認在情理上也有一定之說
    服力，不過，被告有竊盜犯行之反面情形，即被告無竊盜犯行，在吾人生活經驗
    上，其可能之事實狀況甚多，如被害人誤以為失竊、實際另有竊取之人或故意誣
    賴等等，不一而足，從行為人「可疑」的角度來看，本件之間接事證，似乎已達
    「確認」被告竊盜犯行之地步，檢察官就其追訴被告犯行的任務，如此說理自有
    其根據，但是，犯罪事實必須確實存在，始可認定其成立，是依間接事證推論被
    告犯行存在的過程，非只推理之形式不能有矛盾發生，也要以吾人生活之經驗，
    「決定」接受事實存在之臨界點，在此，法院終須「決定」事實之「可接受度」
    ，檢察官所舉之事證，除了直接證明被告犯行存在外，間接事證的重心就在於除
    去其他可能事實的風險，若此風險仍甚大，被告自可保持緘默，等待檢察官之進
    一步舉證，若此風險已甚小，被告勢須明白提出「抗辯事由」，突顯其他可能性
    ，此時抗辯事由只要能「合理存在」即可（在一般人思想中可以接受之可能性）
    ，不必舉證證明之，被告尚未發生舉證責任，即使被告舉證失敗，檢察官之問題
    仍在，不能反證被告犯行一定存在，檢察官仍須進一步舉證以排除此「合理之懷
    疑」，若檢察官可以舉證排出被告之懷疑，此時被告必須提出「反面證據」，用
    以對抗檢察官之有效攻擊。本件檢察官已舉證至被告相當可疑的程度，距離確定
    被告有竊盜犯行的程度相當接近，但是整個案情所能確定之事實，離被告竊盜之
    「事實」，仍有其他可能性存在，被告之辯解事由，確實尚有可能，而不能排除
    之，以法院在訴訟程序上位於「中立」的立場，既不以追究被告犯罪事實為職責
    重心，僅例外地補充查證，當然須立於「一般人」之立場，考量合理懷疑的存在
    可能性，其「接受」犯罪事實之要求當然比較嚴格，本件欠缺直接事證，而間接
    事證之「穩定度」也不夠，結論當然是諭知被告無罪，因為案件終須決斷判決，
    「有罪、無罪」表面上似乎是正反兩面，有相同之性質，但實際上兩者非只對立
    相反，其實性質大不相同，「有罪」雖是檢察官之目標，在程序上及實體上卻被
    嚴格要求，不但要有實體之證據，更要有堅強的證明力，「無罪」卻和被告緘默
    及合理懷疑抗辯相等，僅要求在思考上可能存在，有罪之必然性與無罪之可能性
    ，立於不同之運作層次，自不可同日而語，法律規定「推定」被告「無罪」，就
    是檢察官舉證及說明責任的另一面，本件法院認為檢察官之舉證尚有不足，被告
    抗辯事由仍可以合理存在，為被告無罪之諭知，就採納被告抗辯事由之說服力而
    言，僅是經驗上之考量為依據，並無實際證據之支持，雖然比檢察官舉證所支持
    事實之說服力弱，但是客觀上已足以「防禦」檢察官之攻擊，與抽象之經驗法則
    無關，而與本件之具體案情及訴訟制度有關，是檢察官之上訴意旨認被告仍犯竊
    盜罪，指摘原判決不當，非有理由，應予駁回。
據上論斷，應依刑事訴訟法第三百六十八條，判決如主文。
本案經檢察官邱克斌到庭執行職務。
中    華    民    國      九十二      年      十二      月      二      日
                                  臺灣高等法院臺南分院刑事第六庭
                                      審判長法官  蔡    崇    義
                                            法官  董    武    全
                                            法官  宋    明    中
右正本證明與原本無異。
不得上訴。
                                      法院書記官  李    育    儒
中    華    民    國      九十二      年      十二      月      四      日


司法院資訊處製作；財團法人民間司法改革基金會備份。
